臺灣高雄地方法院民事判決　　　　　　　　96年度訴字第21號
原　　　告　甲○○
訴訟代理人　侯勝昌律師
　　　　　　朱淑娟律師
　　　　　　陳裕文律師
被　　　告　旭暉交通有限公司
法定代理人　丙○○
訴訟代理人　楊士弘律師
上列當事人間拆屋還地事件，本院於民國96年9 月19日言詞辯論
終結，判決如下：
    主  文
被告應將坐落高雄縣鳳山市○○段牛寮小段第一Ｏ二三之二地號
土地上如附圖Ａ、B 、C 部分面積共七六三平方公尺之建物拆除
，並將上開建物所占用之土地騰空返還原告及其他全體共有人。
訴訟費用由被告負擔。
本判決於原告以新臺幣壹佰柒拾捌萬元供擔保後，得假執行。
    事實及理由
一、原告主張：原告為坐落高雄縣鳳山市○○段牛寮小段第一Ｏ
    二三之二地號土地（下稱系爭土地）之共有人，應有部分為
    44531 之10000 ，而系爭土地遭被告搭建未保存登記之鐵皮
    建物（下稱系爭建物）占有使用，其面積詳如附圖A 、B 、
    C 部分所示，面積共763 平方公尺。被告係未經全體共有人
    同意擅自搭建系爭建物占有使用系爭土地，自屬無權占有，
    原告爰基於共有人之地位，依據民法第767 條、第821 條規
    定，請求被告應拆除系爭建物並返還所占用之系爭土地予原
    告及其他全體共有人，聲明：(1)如主文第1 項所示。(2)願供
    擔保請准宣告假執行。
二、被告則以：被告對於其未經系爭土地全體共有人同意，占有
    使用系爭土地搭建如附圖所示A 、B 、C 部分建物之事實不
    爭執，被告亦願意拆除系爭建物，但希望給被告一段時間拆
    除等語置辯，聲明：原告之訴駁回。
三、兩造不爭執之事項：
  (1)原告為系爭土地之共有人，應有部分為44531 之10000 ，系
    爭建物為被告出資興建，且系爭建物現由被告占有使用。
  (2)系爭建物占有使用系爭土地如附圖所示A 、B 、C 部分之土
    地，面積共763平方公尺。
四、本件爭點為：原告得否依據民法第767 條、第821 條規定請
    求被告拆屋還地？
  (1)按所有人對於無權占有或侵奪其所有物者，得請求返還之。
    對於妨害其所有權者，得請求除去之。有妨害其所有權之虞
    者，得請求防止之。又各共有人對於第三人，得就共有物之
    全部為本於所有權之請求。但回復共有物之請求，僅得為共
    有人全體之利益為之，民法第767 條、第821 條分別定有明
    文。次按依民法第821 條之規定，各共有人對於第三人，得
    就共有物之全部，為本於所有權之請求，此項請求權既非必
    須由共有人全體共同行使，則以此為標的之訴訟，自無由共
    有人全體共同提起之必要。所謂本於所有權之請求權，係指
    民法第767 條所規定之物權的請求權而言，故對於無權占有
    或侵奪共有物者，請求返還共有物之訴，得由共有人中之一
    人單獨提起（最高法院28年上字第2361號判例參照）。
  (2)本件原告與其他共有人共有之系爭土地，遭被告所有之系爭
    建物占有使用如附圖所示A 、B 、C 部分之土地、面積共76
    3 平方公尺之事實，為兩造所不爭執，復經本院囑託高雄縣
    鳳山地政事務所測量人員測量屬實，並製有土地複丈成果圖
    1 份在卷可憑，是原告此部分主張自堪認為真實。而被告提
    出之土地租賃契約書1 份（本院卷第72頁），僅能證明被告
    有向訴外人乙○○承租包含系爭土地在內之18筆土地使用，
    惟乙○○並非系爭土地之共有人（見卷附第148 頁至152 頁
    系爭土地之土地登記謄本），且該租賃契約僅係債權契約，
    依債權相對性之原則，被告自不得持該租賃契約對抗原告或
    系爭土地之全體共有人，是該租賃契約不得作為被告可合法
    占有使用系爭土地之權源，被告自屬無權占用系爭土地，則
    原告基於共有人之地位，依據民法第767 條、第821 條規定
    ，請求被告拆屋還地，參照上揭法條規定及最高法院判例意
    旨，自屬有據，應予准許。
  (3)雖被告辯稱請求酌定履行期間為6 個月云云，惟已為原告所
    反對，並陳稱：當初被告興建系爭建物時，伊就有以存證信
    函通知被告，請其不要興建，且被告現將系爭土地出租他人
    賺取租金等語。本院斟酌被告已自承系爭建物係於民國95年
    10月間建造完成等語（見本院卷第89頁），足見被告所有系
    爭建物無權占用系爭土地之時間至今已約11個月，且系爭建
    物無權占用系爭土地面積為763 平方公尺，約占系爭土地全
    部面積1,666 平方公尺之45.8％，已嚴重侵害原告及其他共
    有人對系爭土地之使用收益，且被告自承無權占有系爭土地
    ，本件自起訴迄今亦已歷經約9 個月，被告均不願主動拆除
    系爭建物，自不宜再酌定履行期間，併此敘明。
五、綜上所述，原告共有之系爭土地遭被告所有系爭建物占有使
    用如附圖所示A 、B 、C 部分，且被告係無權占用，則原告
    依據民法第767 條、第821 條規定，請求被告應將系爭土地
    上如附圖A 、B 、C 部分面積共763 平方公尺之建物拆除，
    並將系爭建物所占用之土地騰空返還原告及其他全體共有人
    ，為有理由，應予准許。
六、原告陳明願供擔保請准宣告假執行，經核於法尚無不合，本
    院審酌系爭建物所占用系爭土地之面積、系爭土地之價值等
    情狀，爰酌定相當之擔保金額准許之。
七、據上論結，本件原告之訴為有理由，依民事訴訟法第78條、
    第390 條第2 項，判決如主文。
中　　華　　民　　國　 　96　　年　　9　　月　　28　　日
                       民事鳳山分庭審判長法  官  楊富強
                                         法  官  李怡諄
                                         法  官  呂憲雄
正本證明係照原本作成。
如不服判決，應於送達後二十日內，向本院提出上訴狀並表明上
訴理由，如於判決送達前提起上訴者，應於判決送達後十日內補
提上訴理由書（須附繕本）。
中　　華　　民　　國　 　96　　年　　9　　月　　28　　日
                                         書記官  李文廣
